---
title: "Trabajo Práctico Clustering"
authors:
  - name: "Miguel Garrone"
    affiliations: "Universidad Austral"
  - name: "Lucía Tamplin"
  - name: "Milagros Terán"
  - name: "Martín Ceriotti"

format:
  html:
    toc: TRUE
    lang: es
    embed-resources: true

editor: visual
---

```{r}
#| label: lecturadatos
#| message: false
#| warning: false
#| include: false
#| paged-print: false
library(dplyr)
library(factoextra)
library(knitr)
library(psych)
library(cowplot)
library(ggdendro)
library(readxl)
library(janitor)
library(proxy)
library(ade4)

nacimientos <- read_excel("nacimientos.xls")
```

Para la descripción del conjunto de datos, no utilizamos SUMMARY debido a que las variables son dicotómicas. Optamos por analizar cada una de las variables con la función TABYL a través de tablas de frecuencias.

```{r}
#| label: descripcion
#| echo: false
#| message: false
#| warning: false
#| paged-print: false
tabyl(nacimientos$eg_menor_30)
```

## Descripción del conjunto de datos

### Edad gestacional menor a 30 semanas

Para la variable que considera la edad gestacional menor a 30 semanas, se observa que el 56,86% de los nacimientos tienen edad gestacional menor a 30 semanas El 43,23% restante tiene edad gestacional mayor a 30 semanas

```{r}
#| label: descripcion1
#| echo: false
#| message: false
#| warning: false
#| paged-print: false
tabyl(nacimientos$centro)
```

### Centro

Para la variable que considera el centro donde se realizó el parto, se observa que el 58,82% de los nacimientos tuvieron lugar en el centro A, el 9,81% tuvo lugar en el centro B y el restante 31,37% en el centro C.

```{r}
#| label: descripcion2
#| echo: false
#| message: false
#| warning: false
#| paged-print: false
tabyl(nacimientos$ematerna_mayor_40)
```

### Edad materna mayor a 40 años

Para la variable que considera la edad de la madre, se observa que el 82,35% de las madres tenían al momento del parto menos de 40 años. El restante 17,65%, eran mayores de 40 años.

```{r}
#| label: descripcion3
#| echo: false
#| message: false
#| warning: false
#| paged-print: false
tabyl(nacimientos$hta)
```

### Hipertensión arterial

Para la variable que considera la hipertensión arterial de la madre, se observa que el 78,43% de las madres no presentaban hipertensión arterial al momento del parto. El restante 21,57%, sí tenía hipertensión arterial.

```{r}
#| label: descripcion4
#| echo: false
#| message: false
#| warning: false
#| paged-print: false
tabyl(nacimientos$sexo_masculino)
```

### Sexo Masculino

Para la variable que considera el género del bebé, se observa que el 59,98% de los recién nacidos eran de género femenino, y el restante 49,02% de género masculino.

```{r}
#| label: descripcion5
#| echo: false
#| message: false
#| warning: false
#| paged-print: false
tabyl(nacimientos$cesarea)
```

### Cesárea

Para la variable que considera si el parto fue realizado por cesárea o no, se observa que el 96,08% de los partos se realizaron por cesárea, y el restante 3,92% fueron partos naturales.

```{r}
#| label: descripcion6
#| echo: false
#| message: false
#| warning: false
#| paged-print: false
tabyl(nacimientos$corti)

```

### Corticoides

Para la variable que considera si se aplicaron corticoides durante el parto o no, se observa que en un 82,35% de los partos sí se utilizó, y en el restante 17,65% no se aplicaron.

```{r}
#| label: descripcion7
#| echo: false
#| message: false
#| warning: false
#| paged-print: false
tabyl(nacimientos$peso_menor_1000)
```

### Peso menor a 1000g

Para la variable que considera si el recién nacido pesó menos que 1000 gramos, se observa que un 88,24% de los recién nacidos pesaron más de 1000 gramos, y el restante 11,76% pesó menos.

## Agrupamiento jerárquico sobre variables binarias

### Dendograma

```{r}
#| label: agrupamiento
#| echo: false
#| message: false
#| warning: false
#| paged-print: false

# Se asignó el 'id' de los nacimientos como nombre de las filas
rownames(nacimientos) <- nacimientos$id
#names(nacimientos)

# Se seleccionaron solo las variables dicotómicas
vars_to_cluster <- c(
  "eg_menor_30", "ematerna_mayor_40","hta","sexo_masculino","corti","cesarea","peso_menor_1000"  
)

df_to_cluster <- nacimientos %>%
  dplyr::select(all_of(vars_to_cluster))


#No se estandarizaron las variables porque son dicotómicas.

# Se calcularon las distancias
d   <- dist(df_to_cluster, method = "binary") #no considera 00

# Se realizó el agrupamiento jerárquico. El método de Ward, que busca minimizar la varianza dentro de los grupos.

fit <- hclust(d, method = "ward.D")

# Se graficó el dendograma
plot(fit)
rect.hclust(fit, k = 4, border = "red")
```

## Cálculo del número óptimo de clusters

```{r}
#| label: silhouette
#| echo: false
#| message: false
#| warning: false
#| paged-print: false

# Indice Silhouette  ---
fviz_nbclust(df_to_cluster, kmeans, method = "silhouette") +
  labs(title    = "Número óptimo de clusters a considerar",
       subtitle = "Indice Silhouette")

# Se identifican los distintos clusters elegidos
groups <- cutree(fit, k = 4)
df_to_cluster         <- data.frame(df_to_cluster)
df_to_cluster$cluster <- groups # Guarda los cluster en conjunto de datos estandarizdo que se utilizó para agrupar
nacimientos$cluster            <- groups # Guarda los cluster en conjunto de datos original

```

A partir del gráfico del índice de Silhouette se observa que la cantidad óptima de clusters sería 10, pero en este caso, al haber 51 observaciones en total, quedarían muy pocas en cada cluster. Es por esto, y porque se observa un "codo" en el valor 4, que se decidió utilizar esa cantidad de clusters.

## Descripción de las características de los grupos considerados

Se decidió realizar esta discripción a través del uso de tablas de frecuencias dado que las variables son dicotómicas.

```{r}
#| label: tabla cluster
#| echo: false
#| message: false
#| warning: false
#| paged-print: false

# Agregar columna de clúster al dataframe
df_con_grupo <- df_to_cluster
df_con_grupo$cluster <- groups

# Calcular proporciones por variable dentro de cada clúster
tabla_porcentajes <- aggregate(. ~ cluster, data = df_con_grupo, FUN = mean)

# Convertir a porcentaje
tabla_porcentajes[,-1] <- round(tabla_porcentajes[,-1] * 100, 1)

# Ver la tabla
print(tabla_porcentajes)
```

A continuación se realiza una breve descripción de la tabla:

Cluster 1: se observa que la mayoría de los recién nacidos tienen edad gestacional menor a 30 semanas. Más de la mitad de las mujeres eran menores a 40 años. La mayoría de los recién nacidos fueron de género femenino. Todos los partos fueron por cesárea. El 75% de los recién nacidos pesaron más que 1kg. La mayoría de las mujeres recibieron corticoides durante el parto.

Cluster 2: Todos los recién nacidos fueron de género femenino, todas las madres recibieron corticoides en el parto y fueron realizados por cesárea. Además, ninguna de las madres presentaba hipertensión arterial, ni eran mayores a 40 años. Ningún recién nacido tuvo edad gestacional menor a 30 semanas.

Cluster 3: Todos los recién nacidos tuvieron edad gestacional menor a 30 semanas. Además, todos fueron de género masculino. Todas las madres recibieron corticoides y la mayoría tuvo cesarea. La mayoría de los recién nacidos pesaron mas de 1kg. Ninguna madre tenía más de 40 años al momento del parto, ni presentaba hipertensión arterial.

Cluster 4: Ningun recién nacido tuvo edad gestacional menor a 30 semanas. La mayoría de las madres eran menores a 40 años. La mayoría de los recién nacidos eran de sexo masculino. Todos los partos fueron por cesárea, y la mayoría de las mujeres fueron administradas con corticoides. Además, la mayoría de los recién nacidos pesaron mas de 1kg.

## Relación entre la distribución de los nacimientos de los centros (‘A’, ‘B’ y ‘C’) y los distintos clusters

```{r}
#| label: tabla2
#| echo: false
#| message: false
#| warning: false
#| paged-print: false

table(nacimientos$cluster, nacimientos$centro)

```

Para el cluster 1, se observa que la mayoría de los nacimientos fueron realizados en los centros A y C. En el cluster 2, se observa que la mayoría de los nacimientos fueron realizados en el centro A. Para el cluster 3, se realizaron nacimientos en igual medida en centros A y C. Por último, en el cluster 4, la mayoría de los nacimientos se realizaron en el centro A. Se observa que el centro B es en el que se realizaron la menor cantidad de nacimientos. Y el cento A, en el que más hubo.

## Agrupamiento jerárquico sobre variables binarias: Utilizando la distancia Sokal Mich

```{r}
#| label: dendograma
#| echo: false
#| message: false
#| warning: false
#| paged-print: false
d2 <- dist.binary(df_to_cluster, method = 2)

fit2 <- hclust(d2, method = "ward.D")

plot(fit2)
rect.hclust(fit2, k = 4, border = "blue")
```

Comparando este dendograma con el obtenido anteriormente, no se observan grandes diferencias. La altura de los cortes es muy similar, aunque se observa que no distribuyeron de la misma manera todas las observaciones, algunas cambiaron de cluster. Evidentemente, considerar las frecuencias de coincidencias 0-0 afecta la distribución de las observaciones en los clusters.

```{r}
#| label: comparacion
#| echo: false
#| message: false
#| warning: false
#| paged-print: false
groups2 <- cutree(fit2, k = 4)
df_to_cluster$cluster2 <- groups2 
nacimientos$cluster2 <- groups2
```

Al observar la base de datos de nacimientos, con los nombres de los clusters, se puede ver que al utilizar los distintos métodos para el cálculo de las distancias, algunas observaciones que se encontraban en el cluster 1 cambiaron al cluster 3. El resto de las observaciones pertenecen a los mismos clusters. 

```{r}
#| label: tabla frec
#| echo: false
#| message: false
#| warning: false
#| paged-print: false
# Tabla de frecuencias absolutas
tabla_frecuencias <- table(groups)

tabla_frecuencias2 <- table(groups2)
# Convertir a proporciones
tabla_proporciones <- prop.table(tabla_frecuencias)

tabla_proporciones2 <- prop.table(tabla_frecuencias2)

# Mostrar como data.frame con porcentajes
tabla_final <- data.frame(
  Cluster = names(tabla_proporciones),
  Frecuencia = as.vector(tabla_frecuencias),
  Proporcion = round(tabla_proporciones, 3),
  Porcentaje = paste0(round(tabla_proporciones * 100, 1), "%")
)

print(tabla_final)

tabla_final2 <- data.frame(
  Cluster = names(tabla_proporciones2),
  Frecuencia = as.vector(tabla_frecuencias2),
  Proporcion = round(tabla_proporciones2, 3),
  Porcentaje = paste0(round(tabla_proporciones2 * 100, 1), "%")
)

print(tabla_final2)
```
A través de estas tablas, se puede ver lo mencionado en el comentario anterior. Los clusters 2 y 4 no sufrieron grandes cambios, a diferencia de los clusters 1 y 3.

```{r}
#| label: sokal mich
#| echo: false
#| message: false
#| warning: false
#| paged-print: false

#CON DISTANCIA SOKAL MICH

# Agregar columna de clúster al dataframe
df_con_grupo <- df_to_cluster
df_con_grupo$cluster2 <- groups2

# Calcular proporciones por variable dentro de cada clúster
tabla_porcentajes2 <- aggregate(. ~ cluster2, data = df_con_grupo, FUN = mean)

# Convertir a porcentaje
tabla_porcentajes2[,-1] <- round(tabla_porcentajes2[,-1] * 100, 1)

# Ver la tabla
print(tabla_porcentajes2)
```

Cluster 1: Todos los recién nacidos tienen edad gestacional menor a 30 semanas. Un 46.20% de las mujeres eran mayores a 40 años. Todos los recién nacidos fueron de género femenino. Todos los partos fueron realizados por cesárea. Un 23.1%  de los recién nacidos pesaron menos de 1kg. Además, la mayoría de las madres recibieron corticoides y un 30.8% de ellas presentaban hipertensión arterial.

Cluster 2: Todos los recién nacidos tienen edad gestacional mayor a 30 semanas. Ninguna de las madres eran mayores de 40 años. Todos los recién nacidos fueron de género femenino. Todos los partos fueron realizados por cesárea. Ninguno de los recién nacidos pesaron menos de 1kg. Además, todas las madres recibieron corticoides y ninguna de ellas presentaba hipertensión arterial.

Cluster 3: Un 27.8% de los recién nacidos tienen edad gestacional menor a 30 semanas. Un 16.7% las madres eran mayores de 40 años. Un 77.8% de los recién nacidos fueron de género masculino. Todos los partos fueron realizados por cesárea. Un 5.6% de los recién nacidos pesaron menos de 1kg. Además, un 55.6% de las madres recibieron corticoides y el 38.9% de ellas presentaba hipertensión arterial.

Cluster 4: Todos los recién nacidos tienen edad gestacional menor a 30 semanas. Ninguna de las madres eran mayores de 40 años. Todos los recién nacidos fueron de género masculino. Un 81.8% de los partos fueron realizados por cesárea. Un 18.2% de los recién nacidos pesaron menos de 1kg. Además, todas las madres recibieron corticoides y ninguna de ellas presentaba hipertensión arterial.

```{r}
#| label: tablaMichh
#| echo: false
#| message: false
#| warning: false
#| paged-print: false
#SOKAL MICHH
table(nacimientos$cluster2, nacimientos$centro)
```

En el cluster 1, la mayoría de los nacimientos fueron realizados en los centros A y C. 
En el cluster 2, la mayoria de los nacimientos fueron realizados en el centro A, y no se realizaron nacimientos en el centro C.
Para el cluster 3, la mayoria de los nacimientos fueron realizados en el centro A, seguido del centro C.
Por último, en el cluster 4, se realizó la misma cantidad de nacimientos en los centros A y C.  
Se observa que el centro B es en el centro que menos nacimientos se realizaron y el A es el centro en el que se realizaron más.
